---
title: 'Series Temporales: Trabajo Guiado'
author: "Juanjo Sierra"
date: "19 de abril de 2019"
output: pdf_document
---

```{r setup, include=FALSE}
knitr::opts_chunk$set(echo = TRUE)
```

## Paquetes a cargar

Importamos los paquetes que necesitamos para resolver los problemas planteados para la práctica.

```{r}
library(tseries)
```


## Problema

Dadas las cifras de pasajeros que vuelan con una aerolínea por año (en miles, anotadas mensualmente) entre los años 1949 y 1959, se pide estimar la cantidad de pasajeros que esa misma aerolínea tendrá cada mes durante el año 1960.

Se leen los datos de los pasajeros que nos proporciona la aerolínea.

```{r}
serie = scan("Datos/pasajeros_1949_1959.dat")
```

Defino el número de datos que quiero usar para test y para predecir.

```{r}
nTest = 12
nPred = 12
```

Creo el objeto "Serie temporal" con la librería `tseries` y su función `ts`. La frecuencia será 12 porque suponemos que la estacionalidad es anual. Utilizando la función `plot` junto a `descompose` se pueden ver la tendencia, la estacionalidad y lo que queda de la serie una vez eliminadas la tendencia y la estacionalidad.

```{r}
serie.ts = ts(serie, frequency=12)
plot(decompose(serie.ts))
```



